【裁判字號】    99,消債更,30
【裁判日期】    990311
【裁判案由】    聲請更生程序
【裁判全文】
臺灣高雄地方法院民事裁定            99年度消債更字第30號
聲  請  人  乙○○
上列當事人因消費者債務清理事件聲請更生，本院裁定如下：
    主  文
聲請駁回。
聲請費用新台幣壹仟元由聲請人負擔。
    理    由
一、聲請意旨略以：聲請人因積欠如附表一二所示無擔保債務合
    計新台幣（以下同）271 萬3741元，又其每月收入扣除支應
    個人必要生活及扶養費用後，顯已無力清償債務，爰依法聲
    請裁定准予更生等語。
二、按債務人與金融機構協商成立者，不得聲請更生或清算，但
    因不可歸責於己之事由，致履行顯有重大困難者，不在此限
    ；本條例施行前，債務人依金融主管機關協調成立之中華民
    國銀行公會會員辦理消費金融案件無擔保債務協商機制與金
    融機構成立之協商，準用前項之規定，消費者債務清理條例
    （以下稱本條例）第151 條第5 項、第6 項分別定有明文。
    衡諸債之關係乃以當事人間信賴關係為基礎，為社會經濟組
    織之重要支柱，故當事人在從事法律行為追求自己之利益之
    際，亦應顧及對方利益，並考量債權債務在社會上之經濟作
    用，本於誠實信用原則進而行使債權及履行債務。是對於已
    陷入經濟上困境之消費者，若任其於惡性循環之債務窘境中
    自生自滅，勢將衍生嚴重社會問題，難以維持安定之社會經
    濟秩序，故為兼顧債權人、債務人雙方之利益，對陷於經濟
    上困境之消費者，乃允其於本條例施行後，得選擇以重建型
    之更生程序或清算型之清算程序清理其債務，藉以妥適調整
    債務人與債權人及其他利害關係人間之權利義務關係，保障
    債權人獲得公平受償，並謀求消費者經濟生活之重建復甦機
    會。惟針對先前業與金融機構成立協商成立，或於本條例施
    行前，已依金融主管機關協調成立之中華民國銀行公會會員
    辦理消費金融案件無擔保債務協商機制與金融機構成立協商
    之債務人，若非因不可歸責於己之事由，致履行顯有重大困
    難，僅係為圖謀減免債務，而不為債務之履行，自有違債權
    契約之誠信本旨，故依本條例第151 條第6 項準用同條第5
    項前段規定，即不得聲請更生或清算，如此方能避免債務人
    意圖規避原定債務清償方案所定條件，試圖利用本條例所定
    更生或清算方案藉以減免個人債務之道德風險。準此，一旦
    債務清償方案成立後，應由債務人按原約定條件按期履行，
    僅於協商成立後發生情事變更，在清償期間收入或收益不如
    預期，致該方案履行困難甚或履行不能，因不可歸責於己，
    始能准許債務人聲請再行更生或清算，以防止債務人任意毀
    諾已成立之協商內容，濫用更生或清算之裁判上債務清理程
    序。故所謂「不可歸責於己之事由」應係指客觀上聲請人面
    臨支出增多、收入或收益減少等情事要非其成立協商之際所
    能預期，諸如物價上漲而成本增加、家屬患病等以致支出增
    加，或因病無法工作、僱佣之公司倒閉或裁員、失業、減薪
    等因素以致收入減少，均屬之。
三、本件聲請人因積欠如附表一二所示台新銀行等金融機構，及
    友邦信用卡股份有限公司、美國運通信用卡股份有限公司及
    聯邦銀行（此部分債務事後已清償完畢）等債權人多筆無擔
    保債務，前於民國95年5 月間依金融主管機關協調成立之中
    華民國銀行公會會員辦理消費金融案件無擔保債務協商機制
    與債權人達成分期還款協議，同意自95年6 月起、共計120
    期、利率以0 % 計算、每月繳納2 萬7264元之方式（以下稱
    系爭協商方案）償還前開債務，然聲請人僅依約履行至96年
    3 月止（共計7 期），其後即未再依協議內容繼續還款等情
    ，業有債權人清冊、協議書、無擔保還款計畫及還款明細表
    （參見本院卷第8 至9 、182 至183 頁）與台新銀行99年1
    月27日台新總債務協商部字第09900001497 號函各1 件在卷
    可稽，是此部分事實應堪採認。再查：
  (一)聲請人自陳其96年間每月收入為7 萬3211元，核與其所提出
    95、96年度綜合所得稅資料清單（參見本院卷第70頁）所載
    內容大抵相符，自得採為認定聲請人每月收入數額之依據，
    合先敘明。
  (二)又聲請人前於95年5 月間與債權人成立系爭協商方案之際，
    有關扶養親屬等法定扶養義務狀態均已存在，衡情其是時理
    應慎重考量自身經濟條件、收入多寡（包括固定與非固定收
    入）、債務清償能力及債權人所提償債條件等諸多因素後，
    始行同意依系爭協商方案成立還款協議。況參諸消債條例制
    度意旨本在於調整債權人與債務人間之權利義務關係，並保
    障債權人之公平受償機會，理應適度限制債務人生活條件，
    故審判實務雖有多以內政部社會司所定年度最低生活標準作
    為判斷依據，然若債務人同意捨卻部分權益以期早日清償債
    務或藉此機會爭取更佳之償債條件（例如債權人同意免息或
    改以低利率計算），亦應屬契約自由之範疇，倘非約定內容
    明顯害及債務人維持基本生活標準之人性尊嚴，甚而有其他
    違反法律規定或公序良俗之不當情事，法院實未可逕予過度
    審查，否則無異變相課予其他勤勉誠實、願意承擔相類還款
    條件之債務人更高契約義務，更有悖於社會公平正義。至聲
    請人雖主張：是時因配偶甲○○無工作收入，以致必須由聲
    請人獨立負擔家計，以致無力繼續履行系爭協商方案云云（
    參見本院卷第178 至179 頁），然依卷附甲○○勞保投保資
    料雖記載其至95年7 月28日起即未有投保紀錄，可知聲請人
    所稱甲○○並無收入等語應堪採信，惟經本院依職權調取甲
    ○○95年度所得資料財產資料核閱後，查知其該年度所得總
    額為105 萬7240元，非僅逾越我國一般受薪階級年度收入標
    準，且名下尚有多筆不動產，財產總額合計約為300 萬7191
    元，故縱令甲○○是時偶有失業而無固定收入之情事，亦難
    遽認其果有立即須受聲請人扶養之必要。準此，扣除聲請人
    所主張扶養配偶義務不予列計後，依其所主張應受扶養人分
    別為子女黃詣傑、黃詩蓉及母親丙○○○，復依系爭協商方
    案內容及我國內政部所公告96年度台灣省低收入戶最低生活
    費用每人每月9509元之生活標準交參以觀，聲請人於按月依
    約清償2 萬7264元後，每月尚餘約4 萬5947元可資運用分配
    ，且此一餘額仍足以扶養4.8 人以上，自非明顯過苛。又參
    以聲請人先前既已同意犧牲部分個人權益以期達成系爭協商
    方案，則本件尚難認有系爭協商金額過高、以致聲請人事後
    無法繼續履約之情事。
四、綜上所述，聲請人前於95年5 月間成立系爭協商方案後，直
    至96年3 月即因毀諾而未能依約繼續還款，然其既未能舉證
    證明果有基於情事變更或不可歸責於己之事由，以致繼續履
    行系爭協商方案發生重大困難，復佐以聲請人既有固定收入
    ，縱使偶有困難以致一時未能依約履行，自應透過個別債權
    銀行協商程序以謀適當解決，要非可違反誠信原則而逕行毀
    諾。是本件自難認定聲請人所為更生聲請已具備消債條例第
    15 1條第5 項所定要件，故其向本院聲請准予更生云云，洵
    非有據，應予駁回。
五、依消費者債務清理條例第8 條、第15條，民事訴訟法第78條
    ，裁定如主文。
中    華    民    國    99    年    3     月    11    日
                  民事第六庭  法  官 陳明呈
上為正本係照原本作成
如不服本裁定，應於裁定送達後10日內，以書狀向本院提出抗告
，並繳納抗告費新臺幣1 千元
中    華    民    國    99    年    3     月    11    日
                              書記官  劉音利
附表一：信用卡部分
┌──┬───────────────┬────────┐
│編號│債權人                        │金額（新臺幣）  │
├──┼───────────────┼────────┤
│  │遠東商業銀行                  │34萬6951元      │
├──┼───────────────┼────────┤
│  │元大銀行（原復華銀行）        │40萬5278元      │
├──┼───────────────┼────────┤
│  │台新銀行                      │76萬1512元      │
├──┼───────────────┼────────┤
│    │總計                          │151萬3741元     │
└──┴───────────────┴────────┘
附表二：信用貸款部分
┌──┬───────────────┬────────┐
│編號│債權人                        │金額（新臺幣）  │
├──┼───────────────┼────────┤
│  │國泰世華銀行                  │50萬7000元      │
├──┼───────────────┼────────┤
│  │香港上海匯豐銀行（原中華銀行）│29萬元          │
├──┼───────────────┼────────┤
│  │台新銀行                      │40萬3000元      │
├──┼───────────────┼────────┤
│    │總計                          │120萬元         │
└──┴───────────────┴────────┘

司法院資訊處製作；財團法人民間司法改革基金會備份。
